【裁判字號】    97,交抗,375
【裁判日期】    970807
【裁判案由】    聲明異議
【裁判全文】
臺灣高等法院高雄分院刑事裁定         97年度交抗字第375號
抗  告  人  高雄市政府交通局
代  表  人  王國材
異  議  人
即受處分人  甲○○
上列抗告人因違反道路交通管理處罰條例聲明異議案件，不服臺
灣高雄地方法院中華民國97年6 月16日裁定（97年度交聲字第11
00號），提起抗告，本院裁定如下：
    主  文
抗告駁回。
    理  由
一、抗告意旨略以：異議人即受處分人甲○○於民國97年1 月5
    日5 時34分許，酒後駕駛車牌號碼ZG-7971 號之自用小客車
    ，行經高雄市○○路、平和東路口經警當場攔停舉發「酒後
    肇事（無受傷）、酒測值經測出為0.95MG/L」之違規，此行
    為業經高雄地方法院檢察署檢察官於97年1 月22日以97年度
    偵字第1788號為緩起訴處分，並命異議人向財團法人犯罪被
    害人保護協會臺灣高雄分會支付新臺幣（下同）66000 元確
    定，異議人亦已依緩起訴內容履行，原處分機關仍裁決罰鍰
    49500 元，吊扣駕駛執照12月，施以道安講習。經異議人聲
    明異議後，原審法院認該聲明異議部分為有理由，因而將原
    處分關於罰鍰新臺幣49500 元及吊扣駕駛執照12月部分撤銷
    ，諭知上開撤銷部分不罰；另就施以道安講習部分認為異議
    無理由，因而為此部分駁回之裁定；就原審裁定關於撤銷罰
    鍰處分部分，固無疑義，惟就關於吊扣職業聯結車駕照1 年
    之處分，原審一併撤銷，顯與法令不符。按道路交通安全規
    則第50條規定略以：「汽車駕駛執照為駕駛汽車之許可憑證
    」，第53條規定：「汽車駕駛執照分為下列各類：一、小型
    車普通駕駛執照。二、‧‧‧‧‧‧」，第61條規定：「汽
    車駕駛人取得高一級車類之駕駛資格者，應換發駕駛執照，
    並准其駕駛較低級車類之車輛，其規定如下：一、已領有聯
    結車駕駛執照者，得駕駛大客車、大貨車、代用大客車、大
    客貨兩用車、曳引車、小型車、輕型機器腳踏車。二、‧‧
    ‧‧‧‧」，準此，本案除依道路交通管理處罰條例第35條
    規定罰鍰新台幣49500 元外，並應吊扣其依道路交通安全規
    則第60條按序考領核發之職業聯結車駕駛執照1 年之處分，
    此與原審裁定理由所持依據95年3 月1 日修正實施之處罰條
    例第68條規定無涉。又道路交通管理處罰條例裁處吊扣駕駛
    執照處分之目的，並非僅為處罰違反道路交通管理事件之行
    為人，尚有暫時禁止行為人於道路上駕駛，以免其短期內再
    犯之意，避免駕駛人於短期內駕駛動力交通車輛行駛於道路
    ，而危及一般用路者，諸此一考量公眾用路安全之立法，與
    個人生存、工作權之保障，兩相權衡所保護之利益，堪認上
    開吊扣駕駛執照之規定，尚在立法機關之立法裁量權限範圍
    內，並無顯然侵害異議人之生存權及工作權。本件異議人領
    有職業聯結車駕駛執照，既係酒後駕駛普通小自客車違規而
    遭取締，則依規定吊扣其職業聯結車駕駛執照，於法自無不
    合，爰依法就原審撤銷抗告人所為吊扣受處分人甲○○職業
    聯結車駕照1 年之處分，改諭知不罰部分提起抗告云云。
二、經查
  (一)異議人即受處分人甲○○於民國97年1 月5 日5 時34分許，
    酒後駕駛車牌號碼ZG-7971 號之自用小客車，行經高雄市○
    ○路、平和東路口經警當場攔停舉發「酒後肇事（無受傷）
    、酒測值經測出為0.95MG/L」違規之事實，為異議人所自承
    ，並有高雄市政府警察局舉發違反道路交通管理事件通知單
    、高雄市政府交通局違反道路交通管理事件裁決書各1 份附
    卷可證。
  (二)又汽車駕駛人，因違反本條例及道路交通安全規則之規定，
    受吊銷駕駛執照處分時，吊銷其持有各級車類之駕駛執照，
    道路交通管理處罰條例第68條定有明文。此規定係於94年12
    月14日修正公布，並於95年3 月1 日施行，而修正前之道路
    交通管理處罰條例第68條則係規定「汽車駕駛人，因違反本
    條例及道路交通安全規則之規定，受吊扣或吊銷駕駛執照處
    分時，吊扣或吊銷其持有各級車類之駕駛執照」，觀其修法
    意旨，係以「原條文將違規駕駛人所持有之各級車類駕駛執
    照一併吊扣或吊銷，失之過酷，影響人民工作及生活甚鉅」
    為由，而刪除吊扣駕駛人駕駛執照時，應吊扣駕駛人持有各
    級車類駕駛執照之規定，是依現行道路交通管理處罰條例，
    已無得吊扣駕駛人所持有他級駕駛執照之依據存在，從而，
    於為吊扣駕駛人駕駛執照之處分時，自僅得吊扣駕駛人違規
    時所駕駛該級車類之駕駛執照，以限制其繼續駕駛該級車類
    行駛道路之權利，若駕駛人並無該級車類之駕駛執照，即無
    從執行吊扣駕駛執照之處分。本件異議人雖持有職業聯結車
    駕駛執照（原審法院卷第10頁），然本件違規當時異議人既
    係駕駛自用小客車違反道路交通管理處罰條例第35條第1 項
    第1 款之規定，揆諸前揭法律規定及說明意旨，原處分機關
    依法即僅能吊扣其自用小客車之駕駛執照，並無得吊扣異議
    人持有他級駕駛執照之依據，自不得因異議人持有職業聯結
    車之駕駛執照即逕予吊扣代之。是原處分機關以異議人有上
    開違規行為，逕行裁處吊扣異議人之職業聯結車駕駛執照，
    已逾修正後道路交通管理處罰條例第68條規範之處罰範圍，
    自難謂係適法之處分。至上開處置方式，雖導致駕駛人違規
    酒駕時，因無該同級之駕駛執照（已取得較高級之駕駛執照
    ），受有無須吊扣其所駕該級汽車駕駛執照之利益，然此關
    於駕駛執照管理所衍生之執行困難或法規漏洞，宜由修法方
    式解決，尚不得擴張解釋，於駕駛人無較低級駕駛執照可供
    吊扣時，即率爾代以吊扣其所領有之較高級駕駛執照，併此
    敘明。
  (三)再按行政行為，採取之方法所造成之損害不得與欲達成目的
    之利益顯失均衡，行政程序法第7 條第3 款定有明文及行政
    罰法第18條規定可參，本件受處分人若無自用小客車駕駛執
    照可供吊扣時，吊扣其職業聯結車駕駛執照以代之，雖可達
    成限制受處分人繼續駕駛自用小客車之目的，惟亦同時造成
    限制受處分人繼續駕駛職業聯結車之結果，而影響其工作及
    生活，所造成之損害已與欲達成目的之利益顯失均衡。且上
    開修正後道路交通管理處罰條例第68條規定，既將「吊扣」
    各級車類駕照規定刪除，抗告人自不能逕行處分吊扣受處分
    人其他車種之駕駛執照，則抗告人因受處分人駕駛自用小客
    車而有上開違規行為，因而逕行吊扣其職業聯結車駕駛執照
    ，顯已逾越修正後道路交通管理處罰條例第68條之規範亦明
    。抗告意旨認上開吊扣職業聯結車駕駛執照之規定，尚在立
    法機關之立法裁量權限範圍內，並無顯然侵害異議人之生存
    權及工作權云云，顯與事實不符。
  (四)綜上所述，原處分以異議人無普通自用小客車駕駛執照可供
    吊扣，竟越級吊扣異議人職業聯結車駕駛執照之處分，顯已
    逾越道路交通管理處罰條例之規範範圍，而屬違法處分。
三、原審認受處分人甲○○聲明異議，就此部分為有理由，因而
    將原處分關於吊扣異議人汽車駕駛執照12個月之處分，予以
    撤銷，並就該部分為不罰之諭知，核無不合。抗告意旨，以
    受處分人酒後違規駕車，為防止其於短期內再犯，確保交通
    安全，自有吊扣其職業聯結車駕駛執照之必要等詞，指摘原
    裁定不當，為無理由，應予駁回。
四、原裁定關於撤銷罰鍰，並為該撤銷部分不罰之諭知；以及關
    於駁回施以道路安全講習異議部分，均已經原審裁定確定，
    附此說明。
據上論結，應依道路交通案件處理辦法第26條，刑事訴訟法第41
2 條，裁定如主文。
中    華    民    國    97    年    8    月     7     日
                  刑事第五庭    審判長法  官  曾永宗
                                      法  官  王伯文
                                      法  官  任森銓
以上正本證明與原本無異。
不得再抗告。
中    華    民    國    97    年    8     月    7     日
                                      書記官  廖素珍


司法院資訊處製作；財團法人民間司法改革基金會備份。
